【裁判字號】    92,上更(二),478
【裁判日期】    920903
【裁判案由】    偽造文書等
【裁判全文】
臺灣高等法院刑事判決                        九十二年度上更(二)字第四七八號
    上  訴  人  丙○○
    即  被  告
    選任辯護人  齊彥良律師
右上訴人因偽造文書等案件，不服臺灣板橋地方法院八十六年度訴字第二一二六號，
中華民國八十七年三月二十六日第一審判決（起訴案號：臺灣板橋地方法院檢察署八
十六年度偵字第一一九０五號、第一三三九七號），提起上訴，經判決後，由最高法
院第二次發回更審，本院判決如左：
    主  文
原判決撤銷。
丙○○共同連續意圖為自己不法之所有，以詐術使人將本人之物交付，處有期徒刑參
月，如易科罰金以參佰元折算壹日。
    事  實
一、丙○○與其夫張景達 (現已死亡），因缺錢花用，於民國八十五年十一月二十日
    ，由張景達任會首，招徠會員不含會首共十八會之民間互助會，每會新台幣（下
    同）三萬元，採內標制，並定於每月二十日下午二時在台北縣永和市○○街一○
    六之一號開標，丙○○及張景達於招會之初，即共同意圖為自己不法之所有，明
    知「馬桂順」「唐美麗」並未參加互助會，竟偽以二人名義參加，向附表所示之
    會員佯稱其等各參加一會，並基於概括犯意，先於八十六年一月二十日第二會開
    標時，在標單填寫標金四千三百元，向其餘活會會員聲稱該次係由「唐美麗」得
    標，使各活會會員陷於錯誤而交付卅八萬五千五百元。復於同年三月二十日第四
    次開標時，在標單填寫標金五千五百元，適會員甲○○亦以同額標金競標，主持
    開標之丙○○遂向甲○○誆稱「馬桂順」出車禍，急需用錢，甲○○基於惻隱之
    心，退出競標，丙○○及張景達乃向其餘活會會員詐稱該次係「馬桂順」得標，
    使剩餘活會會員陷於錯誤而交付共三十四萬三千元。迨同年四月二十日宣佈倒會
    ，張景達向到場之會員坦承冒用「唐美麗」、「馬桂順」之名標會，會員始知受
    騙。
二、案經被害人戊○○訴由臺灣板橋地方法院檢察署檢察官偵查起訴。
    理  由
一、訊據上訴人即被告丙○○矢口否認詐欺犯行，辯稱：互助會是其丈夫所招集，伊
    沒有參與互助會，亦不知有冒名參加或標會情事云云。
二、經查：
(一)、右揭事實，業據告訴代理人己○○指訴綦詳，證人即會員乙○○、甲○○於偵查
    中指證：張景達曾於八十六年四月二十日告知到場會員，其曾冒用唐美麗、馬桂
    順之名義標會等語（見偵卷一一九０五號第五十一頁反面、第五十二頁），並有
    互助會會單影本一件附卷可稽（見偵卷第一三三九號第四頁），且證人乙○○、
    甲○○、證人即另會會員謝永美、趙玉玲、丁○○分別於偵查中及原審審理時到
    庭，均無人證述認識「唐美麗」或「馬桂順」，抑或確有他人以「唐美麗」、「
    馬桂順」名義參加互助會之事。被告亦迄不能提出該二人之住址以供本院查證，
    則該二人是否存在已有疑義，遑論該二人有參與本件互助會。
(二)、證人乙○○、謝永美證稱：開標時被告亦在場，亦有主持開標（見偵卷第一一九
    ○五號第二十五頁、第四十八頁）；證人甲○○於偵查及原審亦證稱：其於八十
    六年三月二十日到場，在標單上填寫五千五百元參加競標時，被告即稱姓馬的出
    車禍，急需用錢，要伊讓給他，伊就同意，當時是被告主持開標等語（見偵卷一
    一九○五號第五十一頁、原審卷第三十五頁、第一二０頁反面）；證人趙玉玲於
    原審亦證稱：伊是以信瑞名義參加本件互助會，確是被告邀請入會，張景達當時
    亦在旁同聲附合等語（見原審卷第五十九頁）；加以被告於原審亦自承張景達不
    在時，曾代收會款（見原審卷第三十三頁），核與告訴代理人己○○於偵查中指
    稱張景達、被告都有收會款之情節相符（見偵卷一一九○五號第三十頁反面），
    顯見被告確有主持開標、代收會款參與本件互助會之行為。至會員丁○○於原審
    雖證述：其以孫女孫元娣入會，都是張景達召會及收錢云云（見原審卷第五十一
    頁），惟此僅能證明會員孫元娣部分係由張景達接洽，不足據以反證被告未參與
    互助會。
(三)、被告與張景達於八十五年十一月二十日邀組互助會時，向會員佯稱「馬桂順」、
    「唐美麗」各參加一會，嗣除第一、三次會，分別由王學永、孫世界得標外，其
    二人於第二、四次會，先後冒馬、唐二人名義，標取會款，隨於八十六年四月二
    十日第五次會時宣布倒會。依告訴代理人己○○及證人甲○○、乙○○、謝永美
    指證被告及張景達冒標情形，參之互助會會單之記載，堪認被告與張景達於第二
    會（八十六年一月二十日）開標時，以四千三百元冒標一會，扣除已得標之死會
    一會及被冒名之「唐美麗」「馬桂順」各一會，該部分共詐得三十八萬五千五百
    元【 (00000-0000)× (18-3 )=385500 】，再於同年三月二十日第四會時，以
    五千五百元冒標一會，扣除已得標之死會二會及被冒名之「唐美麗」、「馬桂順
    」各一會，該部分詐得三十四萬三千元【 (00000-0000)× (18-4 )= 343000】
    ，共計詐得七十二萬八千五百元。
    綜上所述，本件事證明確，被告所辯為事後卸責之詞，不足採信，其犯行洵堪認
    定，應依法論處。
二、核被告所為，係犯刑法第三百三十九條第一項之詐欺取財罪。其一詐欺行為，同
    時侵害多數會員法益，為想像競合犯，應從一重處斷。先後二次犯行，時間緊接
    ，方法相同，犯罪構成要件相同，顯基於概括犯意為之，為連續犯以一罪論，並
    加重其刑。被告與張景達間，有犯意聯絡及行為分擔，均為共同正犯。原審論處
    被告罪刑，本非無見，惟被告在投標之標單上並未簽名 (詳如後述)，原審誤認
    有此行為而論以偽造文書罪，尚有未洽，被告上訴否認犯罪，雖無理由，然原判
    決既有可議，仍屬無可維持，自應由本院將原判決撤銷。爰審酌被告犯罪目的、
    手段、詐欺金額、犯後未坦承犯行，及其家中有子女待養，住房又遭法院查封拍
    賣等一切情狀，量處如主文所示之刑，以示懲儆。又被告行為後，刑法第四十一
    條犯最重本刑為三年以下有期徒刑以下之刑之罪，而受六個月以下有期徒刑或拘
    役之宣告，因身體、教育、職業、家庭之關係，執行顯有困難者，得以銀行一元
    以上三元以下折算一日，易科罰金，修正為犯最重本刑為五年以下有期徒刑以下
    之刑之罪，而受六個月以下有期徒刑或拘役之宣告，因身體、教育、職業、家庭
    之關係或其他正當事由，執行顯有困難者，得以銀元一元以上三元以下折算一日
    ，易科罰金，比較新舊法，自以新法有利被告，應適用新法。
三、公訴意旨另以：被告分別於八十六年一月二十日，在標單上偽填「唐美麗」之名
    ，並填寫標金為四千三百元，及於同年三月二十日，在標單上偽填「馬桂順」之
    名，並填寫標金為五千五百元，冒標互助會，足以生損害於「唐美麗」「馬桂順
    」及其他活會會員。因認被告涉有刑法第二百二十條、第二百十條、第二百十六
    條之行使偽造準私文書罪嫌云云。
(一)、按事實之認定，應憑證據，如未能發現相當證據，或證據不足以證明，自不能以
    推測或擬制之方法，以為裁判基礎；又認定不利於被告之事實，須依積極證據，
    苟積極證據不足為不利於被告事實之認定時，即應為有利於被告之認定，更不必
    有何有利之證據。最高法院分別著有四十年度台上字第八十六號、三十年度上字
    第八一六號判例可參。訊據被告堅決否認偽造文書犯行，辯稱：標單只有寫數字
    ，沒有寫姓名等語。
(二)、經查，檢察官指被告標會時有在標單上書寫姓名，無非以告訴人戊○○、告訴代
    理人己○○之指證及證人甲○○之證述為主要論據，惟告訴代理人己○○於本院
    更二審訊問時供稱：「標單寫在紙條上，寫上名字、金額。有些人不在場就要寫
    名字，在場的就可以不要寫名字，我標會我會寫名字，但是我還沒有標。」「 (
    你太太戊○○說只寫金額不寫名字有何意見？)我是沒有看過標單有寫名字。」
    ( 見本院九十二年八月十一日筆錄)。可見其於偵查中所稱標單上書寫名字純係
    其個人之臆測。而戊○○於本院更一審中改稱：「 (標單上有寫什麼？)一般沒
    寫名字，就只寫金額。」 (見更一卷第十八頁)，證人甲○○於原審改稱：「我
    去時有四、五人要標，因外面風聲不好，我寫五千五，但丙○○說姓馬的急需錢
    ，出車禍了，我有看標單都寫五千五沒寫名字，胡說姓馬的，我未見過馬桂順，
    因標單上只有一個姓馬的，應該就是馬桂順。」等語（原審卷第三十五頁），此
    係證人甲○○就其目擊該標單所載內容所為明確之供證，自足憑信，而會員即證
    人謝永美、丁○○、亦均證稱標單上只寫金額不寫名字等語（見原審卷第五十頁
    、第五十一頁），可見本件互助會標單僅有金額而無姓名，已無疑義。因無書寫
    姓名，即無偽造文書可言。
(三)、綜上，被告此部分所辯應屬可採，此外，復查無其他積極證據，足證被告有檢察
    官所指偽造文書犯行，被告此部分犯罪不能證明，因檢察官認此部分與右有罪部
    分，有裁判上一罪關係，故不另為無罪諭知。
據上論斷，應依刑事訴訟法第三百六十九條第一項前段、第三百六十四條、第二百九
十九條第一項前段，刑法第二十八條、第五十六條、第三百三十九條第一項、第二條
第一項前段、第四十一條第一項，罰金罰鍰提高標準條例第一條前段、第二條，判決
如主文。
本案經檢察官謝英民到庭執行職務
中      華      民      國    九十二    年      九      月      三      日
                              臺灣高等法院刑事第五庭
                                  審判長法  官  曾  德  水
                                        法  官  蘇  素  娥
                                        法  官  楊  貴  雄
右正本證明與原本無異。
檢察官如不服本判決，應於收受送達後十日內向本院提出上訴書狀，其未敘述上訴之
理由者並得於提起上訴後十日內向本院補提理由書（均須按他造當事人之人數附繕本
）。
被告不得上訴。
                                        書記官  林  淑  貞
中      華      民      國    九十二    年      九      月      四      日
附錄：本案論罪科刑法條全文
中華民國刑法第三百三十九條第一項(普通詐欺罪)
意圖為自己或第三人不法之所有，以詐術使人將本人或第三人之物交付者
，處五年以下有期徒刑、拘役或科或併科一千元以下罰金。


司法院資訊處製作；財團法人民間司法改革基金會備份。
